【裁判字號】    98,訴,111
【裁判日期】    980511
【裁判案由】    分割共有物
【裁判全文】
臺灣屏東地方法院民事判決               98年度訴字第111號
原      告  丁○○
訴訟代理人  乙○○
原      告  甲○○
前列二人共同
訴訟代理人  謝信義律師
被      告  丙○○
訴訟代理人  吳澄潔律師
上列當事人間分割共有物事件，本院於民國98年5 月4 日言詞辯
論終結，判決如下：
    主  文
原告之訴駁回。
訴訟費用由原告丁○○負擔十分之七，餘由原告甲○○負擔。
    事  實  及  理  由
一、原告主張：
(一)、原告丁○○部分：坐落屏東縣內埔鄉○○段274 地號、地目
    田、面積475.75平方公尺土地係兩造所共有，原告應有部分
    為2 分之1 ，被告丙○○應有部分為2 分之1 。按本件共有
    物並無因物之使用目的有不能分割之情形，亦未訂有不分割
    之期限，經屏東地方法院潮州簡易庭調解不成立，始終無法
    協議分割，為土地經濟效益，及確定符合各人應有部分，爰
    依民法第823 條、第824 條之規定請求裁判分割。並聲明：
    兩造共有系爭土地准予分割，分割方法如附圖所示(1)部分面
    積237.875 平方公尺分歸原告所有，其餘部分則分歸被告所
    有。
(二)、原告甲○○部分：坐落屏東縣內埔鄉○○段283 地號、地目
    田、面積204 平方公尺土地係兩造所共有，原告應有部分為
    2 分之1 ，被告丙○○應有部分為2 分之1 。按本件共有物
    並無因物之使用目的有不能分割之情形，亦未訂有不分割之
    期限，經屏東地方法院潮州簡易庭調解不成立，始終無法協
    議分割，為土地經濟效益，及確定符合各人應有部分，爰依
    民法第823 條、第824 條之規定請求裁判分割。並聲明：兩
    造共有系爭土地准予分割，分割方法如附圖所示(3)部分面積
    102 平方公尺分歸原告所有，其餘部分則分歸被告所有。
二、被告則以：
(一)、各共有人雖得隨時請求分割共有物，但因物之使用目的不能
    分割者，不在此限，民法第823 條第1 項但書定有明文。又
    共有道路，除請求分割之共有人，願就其分得部分土地為他
    共有人設定地役權外，原則上不得分割。原審以系爭共有道
    路，因該土地之使用目的，不能分割，駁回上訴人分割之請
    求，於法尚無違誤。再者，查附表編號一所示之馬公段478
    號土地地目為道，面積0.0045公頃，係既成道路，以供公眾
    使用，為兩造所不爭執，原審未查明分得該道路之林正雄是
    否願為他共有人設定地役權，即將上開道路土地分割與林正
    雄，尚有未合。有最高法院58年台上字第2431號判例、最高
    法院82年度台上字第2295號判決意旨可資參酌。本件原告二
    人起訴請求分割之共有土地，其土地之使用分區○○○○○
    道路用地，且亦在原告之前手乙○○（274 地號之前地主）
    、徐吳瑞斌（283 地號之前地主）即已簽訂土地使用同意書
    ，將該道路用地之土地提供而闢建道路使用迄今，是以揆諸
    前揭民法第823 條第1 項但書以及最高法院之判例、判決意
    旨，本件土地應不准分割。
(二)、原告二人取得持分權利分別係從其前手乙○○、徐吳瑞斌處
    因贈與等原因而取得，且渠等與前手間分別是夫妻及母子關
    係，而乙○○、徐吳瑞斌如前所述，既已簽訂土地使用同意
    書予被告並且同意將之闢建道路使用，則其將持分權利移轉
    予原告二人，並再由原告二人為規避土地使用同意書之拘束
    而提出共有土地之分割，顯見原告二人與前手之間有謀議而
    違反誠信原則及權利濫用之嫌等語。並聲明：原告之訴駁回
    。
三、兩造不爭執事項：(一)坐落屏東縣內埔鄉○○段274 地號、地
    目田、面積475.75平方公尺土地係原告丁○○與被告所共有
    ；坐落屏東縣內埔鄉○○段283 地號、地目田、面積204.00
    平方公尺土地係原告甲○○與被告所共有。(二)就該土地使用
    同意書形式及實質之真正，不爭執。(三)就該土地分區使用證
    明，不爭執。(四)就不動產買賣合約書，不爭執。（原告訴訟
    代理人稱：係與訴外人楊壽雲定的契約）
四、兩造爭執事項：(一)原告二人分別與被告所共有之土地是否可
    以分割？(二)就該土地使用同意書之用途係作為住宅使用或是
    蓋汽車旅館之用？
五、本院之判斷：
    按系爭2 筆土地，由兩造之前手乙○○、徐吳瑞斌持有全部
    持分，之後賣給呂立各二分之一，賣了之後產生共有關係，
    之後乙○○、徐吳瑞斌又把剩下的二分之一分別以贈與方式
    贈與給本案2 位原告丁○○及甲○○，業據原告提出土地登
    記簿謄本4 份為證，並為兩造所不爭執，自堪信實。又原告
    前手徐吳瑞斌贈與給原告甲○○系爭上揭復興段283 地號土
    地時，原告甲○○有去現場看過，知道該土地之使用狀況，
    為原告甲○○所自承；而就前開復興段274 號土地原為原告
    丁○○之夫乙○○所有，於81年間出賣二分之一訴外人呂立
    ，呂立再於83年間轉賣給被告，已如前述，乙○○並於89年
    10月17日與被告約定同意被告8 米（即8 公尺）路之使用權
    ，亦有與上述274 號土地買賣合約書相同簽名之協議書1 份
    在卷可考，並為本件原告丁○○之代理人乙○○所是認，亦
    堪信為真；而原告丁○○與乙○○為夫妻，乙○○突然於97
    年10月13日以夫妻贈與為原因贈與前述274 號土地二分之一
    之權利予原告，亦有土地登記簿謄本在卷可稽；而訴外人乙○○移轉登記上揭土地予原告丁○○係為以原告丁○○之名
    義起訴分割請求分割上述274 號土地，亦為乙○○所自承，
    其顯有規避上述協議書約定之嫌。抑有進者，系爭2 筆土地
    之分區○○○○○道路用地，有土地分區使用證明書1 份在
    卷可按，分割系爭土地於原告丁○○、甲○○2 人亦無法移
    作他用；顯見原告丁○○、甲○○2 人提起本訴訴請分割系
    爭土地於其等2 人並無實益而有違民法第148 條誠信原則，
    顯係權利濫用，自不應准許，應予駁回。
六、兩造其餘主張、陳述與本件判決不生影響，爰不一一論述。
七、據上論結：本件原告之訴為無理由，依民事訴訟法第78條、
    第85條第1項但書，判決如主文。
中    華    民    國    98    年    5     月    11    日
                  民事第二庭    法  官  張世賢
正本係照原本作成。
如不服本判決，應於收受送達後二十日內向本院提出上訴書狀，
其未表明上訴理由者，應於提出上訴後二十日內向本院補提理由
書狀（均須按他造當事人之人數附繕本）。
中    華    民    國    98    年    5     月    11    日
                                書記官  粘嫦珠


司法院資訊處製作；財團法人民間司法改革基金會備份。
